【裁判字號】    89,上易,2966
【裁判日期】    890630
【裁判案由】    妨害自由
【裁判全文】
臺灣高等法院刑事判決                          八十九年度上易字第二九六六號
    上  訴  人  臺灣士林地方法院檢察署檢察官
    上  訴  人
    即  被  告  甲○○
右上訴人因被告妨害自由案件，不服臺灣士林地方法院八十九年度易字第二六○號，
中華民國八十九年六月三十日第一審判決（起訴案號：臺灣士林地方法院檢察署八十
九年度偵字第一二五四號）提起上訴，本院判決如左：
    主  文
原判決撤銷。
甲○○無罪。
    理  由
一、公訴意旨略以：上訴人即被告甲○○因買賣市場攤位而與告訴人丙○○有糾紛，
    被告甲○○不滿丙○○拒絕歸還買賣價金，竟基於恐嚇之概括犯意，連續於民國
    （下同）八十九年一月三日、四日前往台北市○○路二００巷九號丙○○舅舅乙○○服務之事務所，要求乙○○轉告丙○○要清償欠款，否則「有道上兄弟，將
    讓丙○○死得很難看」、「讓他傾家蕩產」、「房子賠光」、「不見棺材不掉淚
    」等語恫嚇丙○○，乙○○將上情轉告丙○○，使丙○○心生畏懼，認被告犯有
    刑法第三百零五條之恐嚇罪嫌。
二、公訴人認被告有前開恐嚇犯行，係以告訴人丙○○之指訴及證人乙○○、簡瑜華
    之證言，為所憑之證據。惟訊據被告則否認有前開恐嚇犯行，辯稱：伊係因市場
    攤位事，與告訴人有糾紛，告訴人欠伊新台幣八萬元，伊乃至乙○○所服務之律
    師事務所要與廖尋求和解之方法，並沒有恐嚇之言詞，且伊雖去二次，但係一月
    三日上、下午各去一次，並非三日、四日各去一次等語。
三、按犯罪事實應依證據認定之，無證據不得推定其犯罪事實；又不能證明被告犯罪
    者，應諭知無罪之判決，刑事訴訟法第一百五十四條、第三百零一條第一項分別
    定有明文。又告訴人之告訴，係以使被告受刑事訴追為目的，是其陳述是否與事
    實相符，仍應調查其他證據以資審認，有最高法院五十二年台上字第一三○○號
    判例可資參照。
四、查被告與告訴人因買賣市場攤位而發生民事糾紛，且雙方及親友因此而迭有民刑
    事訴訟案件，此為被告與告訴人所供陳在卷，並有台灣士林地方法院檢察署檢察
    官不起訴處分書、台灣高等法院檢察署處分書、台灣士林地方法院民事裁定、刑
    事判決書等影本在卷可稽。又乙○○係告訴人丙○○之舅舅，任職於台北市○○
    路羅行律師事務所，亦為乙○○、丙○○所陳明在卷，另查簡瑜華於本院調查中
    證稱被告到事務所找廖先生，好像是談賴先生的事。而乙○○於本院及原審亦均
    稱被告係因與告訴人之事而前來找他等語，是堪信被告所稱前往找乙○○談與告
    訴人間之有關攤位糾紛事，應可認定。而本件應審究者為，有無證據足以證明被
    告在前開事務所內有公訴意旨所指之恐嚇言詞，及基於恐嚇之犯意，以此為不法
    之惡害通知，要乙○○轉知告訴人？
五、告訴人雖指稱被告有恐嚇之言詞，並稱係由乙○○轉知的。查告訴人並未親自聽
    到被告之恐嚇言詞，是本件事實之有無，自應依其他證據認定之。雖乙○○及簡
    瑜華於偵查、原審及本院調查中均指稱被告確有公訴意旨所指之恐嚇言詞，惟乙○○係告訴人之舅舅，誼屬至親，而簡瑜華當時係乙○○之同事，是廖、簡之證
    言，是否確切屬實而無誇大之虞，即非無斟酌之餘地。查簡瑜華於本院調查中稱
    ：「被告來找廖先生，因沒我的事，我就去做我的事，他與廖先生好像是談賴先
    生的事，越談越激動，我才注意他。」「被告談到攤位的事，說他有道上的兄弟
    ，若不還錢，道上的兄弟會替他出氣，他想擋都擋不住，是三或四號說的，我印
    象不深，但原則上是在三號，因第一次，所以印象較深，四號有無說這些，可能
    有，但我記不得。」「被告都用台語說，說的很長，有說不見棺材不落淚之類的
    話，我三號倒茶給他喝，因他很凶，所以四號我就不理他了。」（見本院八十九
    年十一月九日訊問筆錄）查證人既稱「先做自己的事，後來才注意被告」，及稱
    「四號有無說這些話，可能有，但我記不得」「被告用台語說，說的很長，．．
    ．四號我就不理他了。」等語，顯然證人對被告與乙○○之談話並未始終與聞，
    且並不確切肯定被告有恐嚇之言詞。另查被告於原審法院調查中對公訴意旨所指
    之言詞陳稱：「我沒有這麼跟他說，我是跟他說做人道理，希望他快還錢，否則
    我就用民事訴訟告他。」（見原審卷第六十一頁）此參之告訴人所提出之被告為
    與告訴人之糾紛事，寄與葉金珠之信件內容，首先稱希望葉能勸告訴人等語，末
    段載稱：「希望您們三思，況且人在做天在看，別報應在頭才後悔，那將是後悔
    莫及，如您們真心希望自己別被拖累，應該好好規勸他，這不也功德一件嗎？但
    以後不要再做人家的人頭，則有任何事，自己倒楣，願您知道，佛法無邊，回頭
    是岸，知錯能改，善莫大焉，而最好別再騙了，不然我會好好替天行道一番，到
    時您們可能也得賠上更多，這是給您們機會改過，望明瞭、清楚，舉頭三尺有神
    明，為人不做虧心事，半夜不怕鬼敲門。」（見偵查卷第十二頁）及告訴人聲請
    檢察官上訴所附之證物，即被告寄給告訴人之母廖織之信函所載「．．．因今天
    做任何事，只要坦坦白白的，才不會枉費在世做人的道理，．．．人在做，天在
    看，目前是現世報，希望您們能夠規勸他，希望他不要一錯再錯，．．．紙是包
    不住火的，惡有惡報，不是不報時機未到，．．．作姦犯科，到時天在報應，有
    空看一下三世因果經裡，．．．望您們三思．．．佛法無報，回頭是岸，切記心
    裡，您們最好別聽他的，到時怎麼死，都不知道，可憐喔! 」（附本院卷，影本
    ）及被告於偵查中致檢察官函，除述說案情外，並稱：「．．．我只希望您請他
    阿舅．．．，規勸一下他侄子，不要亂開玩笑，不然到時誣告罪可不輕，錢應該
    還，還是要還，再拖太久，加利息那得不償失啊！而今天人民百姓之血汗錢，可
    是賺得很辛苦啊！．．．他自己做的事，承認錯就好，何必找一隻蟲在身上走呢
    ？而如規勸不聽，那我看這人不見棺材不掉淚，您知道意思吧！就是詐騙的案子
    ，讓他逃過了，所以才會死賴不改，還有品味一下刑事案，讓他知道不要看人家
    善良、老實，又是女人家好欺侮，那他就錯了，世界還有很多有正義感的人，那
    就是您們這些法官及檢察官大人，及一些真的有在做的人，還有人民百姓，今天
    皇天在上，本人甲○○如有任何虛言，欺騙庭上，將遭天打雷劈，永生不得超生
    ，．．．唯有知錯能改，則是善莫大焉，．．．佛言：『為惡者，福盡惡到，為
    善者，福到。』．．．人在做天在看，俗話舉頭三尺有神明，天公疼好人。」（
    見偵查卷第四十三至四十四頁間未編頁三張）姑不論其立論是否正確有理，是否
    為他人所接受，然其言詞確係充滿說教意思，即被告所稱之做人之道理，是以被
    告所稱去找乙○○談事，而講到做人之道理，即屬可信，而依其信函所載，亦堪
    信證人簡瑜華所稱被告越說越激動，亦可想見，從而被告於言談之中夾雜說教之
    言詞，而有「不見棺材不掉淚」等比喻性之言詞，實難認係基於恐嚇之意思，及
    欲以不法之惡害通知告訴人，使告訴人心生畏懼而接受其條件。此由被告於原審
    審理中經提示前開信函問以：「為何在信裡面寫『若不還錢，會有報應，會倒楣
    ，我會好好替天行道』等語？」答稱：「因為法院也可以替天行道。」問以：「
    妳有寫『我看這個人不見棺材不掉淚』等語？」答稱：「是，我只是比喻，是說
    明告訴人不到最後，不知道不對。」（見原審卷第八十六頁）足認被告無以不法
    惡害通知之恐嚇犯意，自難僅以與告訴人關係較為親近之乙○○、簡瑜華之證言
    ，即認被告有恐嚇之犯意及行為，此外復無其他積極證據足以證明被告有恐嚇之
    犯行，是被告之犯罪不能證明。
六、原審依乙○○、簡瑜華之證言，並摘取前開信函之片句，而認被告有恐嚇犯行，
    對被告論罪科刑，自有未合，被告上訴即非無理由，而檢察官循告訴人之請，上
    訴指摘原判決量刑太輕，雖無理由，惟原判決既有可議，自應由本院將原判決撤
    銷，對被告為無罪之諭知。
據上論斷，應依刑事訴訟法第三百六十九條第一項前段、第三百六十四條、第三百零
一條第一項，判決如主文。
本案經檢察官李金定到庭執行職務。
中      華      民      國    八十九    年     十一     月    二十九    日
                              臺灣高等法院刑事第十四庭
                                  審判長法  官  陳  祐  輔
    法  官  陳  國  文
                                        法  官  蔡  國  在
右正本證明與原本無異。
不得上訴。
                                        書記官  丁  華  平
中      華      民      國    八十九    年     十一     月    二十九    日


司法院資訊處製作；財團法人民間司法改革基金會備份。
